【裁判字號】    99,上訴,1292
【裁判日期】    990803
【裁判案由】    毒品危害防制條例
【裁判全文】
臺灣高等法院臺中分院刑事判決        99年度上訴字第1292號
上  訴  人
即  被  告  乙○○
上列上訴人因毒品危害防制條例案件，不服臺灣臺中地方法院99
年度訴字第824號中華民國99年5月 7日第一審判決（起訴案號：
臺灣臺中地方法院檢察署99年度毒偵字第 633號），提起上訴，
本院判決如下：
    主  文
上訴駁回。
    事  實
一、乙○○前因施用毒品案件，經依臺灣臺北地方法院裁定送觀
    察、勒戒後，因認有繼續施用毒品之傾向，由該院以91年度
    毒聲字第1733號裁定令入戒治處所施以強制戒治後，再由該
    院以92年度毒聲字第 437號裁定停止戒治所餘戒治期間付保
    護管束，而於民國92年4月11日出戒治處所，嗣於92年8月20
    日保護管束期滿，經臺灣臺北地方法院檢察署檢察官於92年
    10月6日以92年度戒毒偵字第158號為不起訴處分確定；又於
    95年間，因施用毒品案件，經臺灣臺北地方法院以95年度訴
    字第1652號判決判處有期徒刑 7月，嗣經同法院以96年度聲
    減字第1472號裁定減刑為有期徒刑 3月又15日確定，甫於97
    年 4月11日縮刑期滿而執行完畢。詎猶不知戒絕毒品，其明
    知海洛因業經公告列為毒品危害防制條例之第一級毒品，不
    得非法持有、施用，竟於強制戒治執行完畢釋放後 5年內，
    再犯上開施用毒品犯行，經臺灣臺北地方法院判刑確定後，
    仍不知悔改，復基於施用第一級毒品海洛因之犯意，於98年
    10月 8日中午12時10分許為警採尿時起往前回溯96小時內之
    某時（不含當日為警查獲至採尿期間），在不詳地點，以不
    詳方式，非法施用第一級毒品海洛因1次。嗣於98年10月8日
    上午，乙○○因涉嫌恐嚇案件為警查緝到案，員警經其同意
    於同日中午12時10分許採集其尿液送鑑驗，結果呈嗎啡及可
    待因陽性反應，因而查悉上情。
二、案經臺北市政府警察局萬華分局移送臺灣板橋地方法院檢察
    署檢察官呈請臺灣高等法院檢察署檢察長核轉臺灣桃園地方
    法院檢察署檢察官，再呈請臺灣高等法院檢察署檢察長核轉
    臺灣臺中地方法院檢察署檢察官偵查起訴。
    理  由
一、按被告以外之人於審判外之陳述，雖不符刑事訴訟法第 159
    條之1至第159條之 4規定，而經當事人於審判程序同意作為
    證據，法院審酌該言詞陳述或書面陳述作成時之情況，認為
    適當者，亦得為證據；當事人、代理人或辯護人於法院調查
    證據時，知有刑事訴訟法第159條第1項不得為證據之情形，
    而未於言詞辯論終結前聲明異議者，視為有前項之同意，該
    法第159條之5已明揭其旨。本件所引下列事證，檢察官於原
    審及本院、被告於原審均無異議作為證據，本院審酌其作成
    之情況，未見有何不適當之情形，是得為證據，合先敘明。
二、被告乙○○於原審矢口否認有何上揭施用第一級毒品海洛因
    之犯行，辯稱：伊最後1次施用毒品海洛因是在96年 2、3月
    間，伊是因恐嚇案件被警察通緝到案，被查獲當天伊有喝美
    沙酮，但並沒有施用毒品海洛因，且採尿時，雖係空瓶，但
    伊只有解2分的尿，其餘8分都是伊自己加水的，不知為何會
    檢驗出嗎啡陽性反應云云。經查：
  (一)被告係於98年10月 8日上午，因恐嚇案件為警查緝到案，員
    警經其同意後，於同日中午12時10分許，採集其尿液送請臺
    灣尖端先進生技醫療股份有限公司初步先以酵素免疫學分析
    法（ EIA）鑑驗，結果呈安非他命類及鴉片類陽性反應後，
    再以氣相層析質譜儀（ GC/MS）確認檢驗，其結果呈嗎啡及
    可待因陽性反應，有臺北市政府警察局偵辦毒品案件尿液檢
    體委驗單及臺灣尖端先進生技醫療股份有限公司出具之濫用
    藥物檢驗報告各1紙附卷可稽（見警卷第 6、8頁）。又氣相
    層析質譜儀（GC／MS）之檢驗法包括「氣相層析儀」及「質
    譜儀」兩部分，其中氣相層析儀法之原理為將物質氣化後，
    再經分析管分離，由於各種物質之沸點及對管柱之吸附力不
    同，在經過檢測器（DETECTOR）測定後，表現出不同之滯留
    時間（RETENSION TIME），以滯留時間來判斷係何種物質，
    至「質譜儀法」部分為其檢測器，能將物質撞擊成碎片，紀
    錄其質譜圖，因每個化合物之鍵結能力不同，故不同之物質
    會有其特定之質譜圖，因此在物質之判斷上有如指紋之鑑定
    ，理論上如扣除人為之因素，其精確度已接近百分之百。且
    氣相層析質譜儀（GC／MS）乃目前就藥物篩檢結果必須進一
    步確認時所最常採用之確認方法，因此在良好的操作條件之
    下，以氣相層析質譜儀作藥物及其代謝物之定性及定量分析
    ，幾乎不會有偽陽性反應產生，業經行政院國軍退除役官輔
    導委員會臺北榮民總醫院於83年4月7日以（83）北總內字第
    03059號函示明確。
  (二)再者，依文獻記載，施用海洛因後24小時內經由尿液排出之
    量可達使用劑量之 80%，該種毒品於尿液中排出之最長時限
    ，受施用劑量、施用方式、個人體質及代謝情況等因素影響
    ，因個案而異，一般可檢出之最長時間為海洛因服用後2至4
    天等情，業經行政院衛生署管制藥品管理局90年5月4日管檢
    字第 93902號函釋明確。又海洛因經人體代謝後，在尿液中
    會產生單乙醯嗎啡、游離態嗎啡及大量結合態嗎啡，不會代
    謝產生可待因，但非法濫用之海洛因毒品，在製造過程中，
    常含有少量雜質乙醯可待因，乙醯可待因經人體代謝後，在
    尿液中會產生可待因，因此非法施用毒品者，在尿液可檢出
    大量之嗎啡成分及較少量之可待因成分等情，亦有法務部法
    醫研究所93年10月13日法醫毒字第0930003574號函釋在卷，
    參以本件被告上開尿液經送檢驗結果，確呈嗎啡及可待因陽
    性反應，嗎啡確認濃度為 97320ng／ml、可待因確認濃度為
    11160ng/ml等情（見警卷第 8頁之濫用藥物檢驗報告），足
    見被告於98年10月 8日中午12時10分許為警採尿起回溯96小
    時內之某時（不含當日為警查獲至採尿期間），確有施用第
    一級毒品海洛因之犯行。
  (三)被告雖以其最後1次施用毒品海洛因係96年 2、3月間云云置
    辯，惟被告既於98年11月27日檢察官偵查中及原審行準備程
    序時均辯稱其於查獲當天有喝美沙酮云云，則被告顯然於98
    年10月 8日為警查獲之時，尚有毒癮存在，始服用美沙酮治
    療，是其上揭辯稱最後1次施用毒品海洛因之時間係96年2、
    3 月間，顯與事實不符，無足採信。又被告雖係因涉犯他案
    （即恐嚇案件）經警緝獲到案，與其是否涉犯違反毒品危害
    防制條例案件無關，惟因被告前有違犯毒品危害防制條例之
    前科紀錄，故為警於警詢中經被告同意接受採尿檢驗後，始
    對被告為採尿送驗之行為，此有被告98年10月 8日之警詢筆
    錄在卷足稽，復經證人即全程陪同被告採尿，且見聞被告將
    所採得的尿液親自封簽之臺北市政府警察局萬華分局偵查隊
    員警甲○○於本院審理時到庭結證明確。是警方對被告所為
    採尿送驗之採證行為，並未違法。再被告所採集之尿液雖據
    被告辯稱僅有2分尿，而有8分水云云，然該瓶尿液既原係空
    瓶，且採集尿液之過程均係被告自行排尿及封印，有被告之
    警詢筆錄附卷可佐，顯然該瓶尿液未經其他加工或任何不當
    之污染，是該瓶尿液既內裝有被告所排出之尿液，且經以精
    確度近百分百之氣相層析質譜儀（GC／MS）確認結果，呈人
    體施用毒品海洛因後代謝之嗎啡陽性反應，則被告應確有施
    用第一級毒品海洛因無訛，而被告上開採尿過程中有加入 8
    分水之辯詞，應不影響尿液之鑑驗結果，是亦無再送請鑑定
    之必要，附此敘明。
  (四)又按施用第一、二級毒品為犯罪行為，毒品危害防制條例第
    10條定有處罰明文。故施用第一、二級毒品者，依前揭規定
    本應科以刑罰。惟基於刑事政策，對合於一定條件之施用者
    ，則依同條例第20條、第23條之規定，施以觀察、勒戒及強
    制戒治之保安處分。又毒品危害防制條例於92年7月9日修正
    公布，自93年1月9日施行，其中第20條、第23條將施用毒品
    之刑事處遇程序，區分為「初犯」及「5年內再犯」、「5年
    後再犯」。依其立法理由之說明：「初犯」，經觀察、勒戒
    或強制戒治後，應為不起訴處分或不付審理之裁定；經觀察
    、勒戒或強制戒治執行完畢釋放後，「5 年內再犯」者，因
    其再犯率甚高，原實施之觀察、勒戒及強制戒治既已無法收
    其實效，爰依法追訴或裁定交付審理。至於經觀察、勒戒或
    強制戒治執行完畢釋放後，「5 年後再犯」者，前所實施之
    觀察、勒戒或強制戒治已足以遮斷其施用毒品之毒癮，為期
    自新及協助其斷除毒癮，仍適用「初犯」規定，先經觀察、
    勒戒或強制戒治之程序。從而依修正後之規定，僅限於「初
    犯」及「5 年後再犯」二種情形，始應先經觀察、勒戒或強
    制戒治程序。倘被告於 5年內已再犯，經依法追訴處罰，縱
    其第3次（或第3次以上）再度施用毒品之時間，在初犯經觀
    察、勒戒或強制戒治執行完畢釋放5年以後，已不合於「5年
    後再犯」之規定，且因已於「5 年內再犯」，顯見其再犯率
    甚高，原實施觀察、勒戒或強制戒治，已無法收其實效，即
    應依該條例第10條處罰。至於第3次（或第3次以上）施用毒
    品之時間，是否宜有期間限制？以多久為適宜？則分屬刑事
    政策、專門醫學之範圍，非審判機關所能決定，有待循立法
    途徑解決（最高法院97年度第 5次刑事庭會議決議）。查被
    告前於91年間，因施用毒品案件，經依臺灣臺北地方法院裁
    定送觀察、勒戒後，因認有繼續施用毒品之傾向，由該院以
    91年度毒聲字第1733號裁定令入戒治處所施以強制戒治後，
    再由該院以92年度毒聲字第 437號裁定停止戒治所餘戒治期
    間付保護管束，而於92年4月11日出戒治處所，嗣於92年8月
    20日保護管束期滿，經臺灣臺北地方法院檢察署檢察官於92
    年10月6日以92年度戒毒偵字第158號為不起訴處分確定；又
    於95年間，因施用毒品案件，經臺灣臺北地方法院以95年度
    訴字第1652號判決判處有期徒刑 7月，嗣經同法院以96年度
    聲減字第1472號裁定減刑為有期徒刑 3月又15日確定，有臺
    灣高等法院被告前案紀錄表在卷可稽，是被告係於強制戒治
    執行完畢釋放後 5年內，又犯毒品危害防制條例第10條之施
    用毒品犯行，經臺灣臺北地方法院論罪科刑執行完畢獲得釋
    放後，再犯本件施用第一級毒品海洛因之犯行無訛。
  (五)綜上所述，被告前揭所辯，不足採信。又被告既否認犯罪，
    本院自無從依其供述，查出明確施用第一級毒品海洛因之地
    點、方式，爰認定其係於「不詳地點，以不詳方式」施用第
    一級毒品海洛因。本件事證已臻明確，被告施用第一級毒品
    海洛因之犯行，應堪認定。
三、按海洛因係毒品危害防制條例第2條第2項第 1款所稱之第一
    級毒品，不得非法持有、施用。核被告所為，係犯毒品危害
    防制條例第10條第 1項之施用第一級毒品罪。其持有第一級
    毒品後進而施用，其持有之低度行為，應為施用之高度行為
    所吸收，不另論罪。又被告於95年間，因施用毒品案件，經
    臺灣臺北地方法院以95年度訴字第1652號判決判處有期徒刑
    7 月，嗣經同法院以96年度聲減字第1472號裁定減刑為有期
    徒刑3月又15日確定，於97年4月11日縮刑期滿而執行完畢乙
    節，有上開前案紀錄表 1份在卷可憑，其於有期徒刑執行完
    畢後，5 年內故意再犯本件有期徒刑以上之罪，為累犯，應
    依刑法第47條第1項之規定，加重其刑。
四、原審以被告本案之前揭事證明確，並審酌被告經觀察、勒戒
    、強制戒治之處分，暨因施用毒品案件經法院判刑確定後，
    仍未能徹底戒絕毒品，再犯本件施用毒品犯行，足見其戒絕
    毒癮之意志不堅，未能體悟施用毒品對自己、家人造成之傷
    害及社會之負擔，犯後復飾詞否認犯行，未見悔意，及施用
    毒品乃戕害自身健康，尚未直接危害他人，反社會性不高等
    一切情狀，量處如原審判決主文所示之刑。核其認事用法並
    無不當，量刑亦屬妥適。被告上訴並未提出有利之事證，徒
    以前揭情詞置辯而認原審判決顯然違誤等語，指摘原判決不
    當，除其各項所辯皆不足採信已詳如前所論述外，另按刑之
    量定，係實體法上賦予法院得自由裁量之事項，倘其未逾越
    法律所規定之範圍，又未明顯違背正義，即不得任意指摘為
    違法。本件原審量刑時，已依刑法第五十七條之規定審酌被
    告之上開一切情狀，而量處罪刑，經核原審並未逾越法律所
    規定之範圍，又無明顯違背正義，被告執前詞指摘原判決不
    當，其上訴並無理由，應予駁回。
五、被告經合法傳喚，無正當理由（按被告雖於99年 7月14日具
    狀並檢附臺北市立聯合醫院仁愛院區之診斷證明書 1紙，以
    其因心臟心內膜炎、左下葉肺炎復發，無法長久坐車，而聲
    請延後開庭。惟查，被告前揭所檢附之臺北市立聯合醫院仁
    愛院區之診斷證明書於醫師囑言欄係僅記載：「曾於民國96
    年6月27日至96年9月5日住院，併於民國96年9月15日至96年
    10月19日再住院」等語，此外別無其他任何被告不宜長途坐
    車之叮嚀；徵諸該診斷證明書上所載被告住院之期間距今已
    二年又九月之久，且其上復無任何內容足資證明被告現確有
    無法長途坐車之情狀，是單以該診斷證明書顯尚不足以證明
    被告確有無法到庭之正當理由甚明，是被告此部分之所請，
    自無足採憑，併予敘明）而未到庭，爰不待其陳述逕行判決
    。
據上論斷，應依刑事訴訟法第371條、第368條，判決如主文。
本案經檢察官丙○○到庭執行職務。
中    華    民    國    99    年     8    月     3    日
            刑事第二庭  審判長法  官  姚  勳  昌
                              法  官  林  欽  章
                              法  官  張  智  雄
以上正本證明與原本無異。
如不服本判決應於收受送達後十日內向本院提出上訴狀，其未敘
述上訴之理由者並得於提起上訴後十日內向本院補提理由書（均
須按他造當事人之人數附繕本）「切勿逕送上級法院」。
                              書記官  詹  雅  婷
中    華    民    國    99    年     8    月     3    日
附錄本案論罪科刑法條全文
毒品危害防制條例第10條：
施用第1級毒品者，處6月以上5年以下有期徒刑。
施用第2級毒品者，處3年以下有期徒刑。

司法院資訊處製作；財團法人民間司法改革基金會備份。
